【裁判字號】    97,上更(一),654
【裁判日期】    980630
【裁判案由】    懲治走私條例
【裁判全文】
臺灣高等法院刑事判決             97年度上更(一)字第654號
上  訴  人
即  被  告  甲○○
            丁○○
            丙○○
            乙○○
共      同
選任辯護人  蔡調彰律師
上列上訴人，因懲治走私條例案件，不服臺灣基隆地方法院96年
度訴字第435號，中華民國97年4月30日第一審判決（起訴案號：
臺灣基隆地方法院檢察署95年度偵字第5715號、5672號），提起
上訴，經本院判決後，由最高法院發回更審，本院判決如下：
    主  文
原判決關於有罪部分撤銷。
甲○○、丁○○、丙○○、乙○○共同私運管制物品進口逾公告
數額，甲○○處有期徒刑壹年肆月，減為有期徒刑捌月；丁○○
、丙○○、乙○○各處有期徒刑壹年，均減為有期徒刑陸月，丁○○、丙○○各緩刑參年。
扣案雞魚貳拾公斤、赤宗拾捌公斤、白錩貳拾公斤、蝦仁參拾肆
公斤、蝦米參萬零伍佰陸拾公斤，均沒收。
    事  實
一、甲○○為台北縣萬里鄉野柳漁港籍「金漁春168 號」（編號
    CT0-000000號）漁船船長，丁○○、丙○○、乙○○分係「
    金漁春168 號」輪機長、船員、船員，共同基於私運管制物
    品進口犯意聯絡，民國（下同）95年11月30日16時許，共同
    駕駛「金漁春168 號」漁船，率領未有違法性認識、由該船
    船主所聘僱印尼籍船員SARODJI、SUTARNO（由檢察官為不起
    訴處分），自台北縣萬里鄉萬里安檢站報關出海，在臺灣北
    部領海外某處，自不詳大陸船舶不詳姓名人士購買已封箱完
    妥雞魚20公斤、赤宗共99447公斤、白鯧共42340公斤、馬頭
    魚14421公斤、石斑34362 公斤（其中赤宗99429公斤、白鯧
    42320公斤、馬頭魚14421 公斤、石斑34362公斤，船長自行
    冰存，已拍賣）、蝦仁34公斤、蝦米28530 公斤、2030公斤
    ，未經許可逾公告數額之管制進口，屬海關進口稅則第三章
    所列物品魚獲，已逾新台幣10萬元及重量1000公斤管制數額
    ，並共同將之搬運裝載於「金漁春168 號」漁船船艙內，私
    運上開魚獲抵返萬里漁港進口入境，欲販售圖利。嗣95年12
    月11日14時30分許，在萬里漁港為警查獲扣得上開漁獲。
二、案經行政院海岸巡防署海洋巡防總隊第一（基隆）海巡隊報
    請臺灣基隆地方法院檢察署檢察官偵查起訴。
    理  由
甲、證據能力之說明：
一、按，被告以外之人於審判外之言詞或書面陳述，除法律有規
    定者外，不得作為證據；又被告以外之人於審判外之陳述，
    雖不符合同法第159條之1至第159條之4之規定，但經當事人
    於審判程序同意作為證據，法院審酌該言詞陳述或書面陳述
    作成時之情況，認為適當者，亦得為證據。當事人、代理人
    或辯護人於法院調查證據時，知有第159條第1項不得為證據
    之情形，而未於言詞辯論終結前聲明異議者，視為有前項之
    同意，刑事訴訟法第159條第1項、第159條之5，定有明文。
二、經查，本判決所引用各該被告以外之人於審判外陳述（包含
    書面陳述），雖屬傳聞證據，但除證人SARODJI、SUTARNO於
    警詢之證述部分外，當事人於原審準備程序及審判期日均表
    示同意作為證據方法，而不予爭執，於本院審理中亦未主張
    排除證據能力，迄於言詞辯論終結前未表示異議，本院審酌
    上開證據資料製作時之情況，尚無違法不當及證明力明顯過
    低之瑕疵，亦認為以之作為證據應屬適當，揆諸前開規定，
    依刑事訴訟法第159條之5規定，認前揭證據資料，均有證據
    能力。證人即印尼籍船員SARODJI、SUTARNO於警詢向司法警
    察所為之證述，未經具結擔保，亦無刑事訴訟法第159條之3
    之各種情形之一，而經證明具有可信之特別情況，內容與其
    等二人於檢察官偵訊中經具結後所為證述內容相若，檢察官
    於原審亦否認有證據能力（原審卷53頁），本院因而認證人
    SARODJI 、SUTARNO警詢筆錄所載供述，尚無證據能力。
三、又查獲單位，依移送書所載，係送請行政院農業委員會漁業
    署就本案被告被查獲之漁獲先為鑑定，則漁業署就漁船漁獲
    是否係自行捕獲之意見？該署函復查獲單位認定「非自行捕
    獲」，承辦人員即戊○○於原審於96年10月4 日審判時，以
    證人身分具結證述關於該鑑定經過過程在卷，依卷附其他判
    決之類似案例，該署就查獲漁獲之處理方式均相同，可見該
    項傳真認定，依刑事訴訟法第159條之4第1 款之規定，應有
    證據能力，況辯護人及被告就此文書之證據能力，亦不爭執
    ，該傳真認定文書，即有證據能力。再按，法院或檢察官依
    刑事訴訟法第208 條規定囑託醫院、學校或其他相當之機關
    、團體為鑑定時，祇須其以言詞或書面提出鑑定報告，符合
    刑事訴訟法第206條第1項、第208 條所規定之形式要件，即
    具有證據能力，此即屬於刑事訴訟法第159條第1項所稱「法
    律有規定」特別情形，與同法第159條之4規定無涉（最高法
    院96年度台上字第6842號判決意旨）。本件移送單位依慣例
    ，如同一般警察局，將查獲槍彈先送刑事警察局為鑑定，該
    鑑定係目前之一般處理方式，自符合鑑定程序，是查獲單位
    依例函請財政部關稅總局就被告被查獲漁獲之產地為何？依
    刑事訴訟法第208條第1項規定鑑定，該局函復認定「乾蝦米
    及冷凍蝦仁加工粗劣，與大陸福建產生加工類似」，依法自
    有證據能力，辯護人猶爭執上開鑑定函文並不具有證據能力
    ，要無可採。
乙、實體方面：
一、訊據上訴人即被告（下稱被告）甲○○、丁○○、丙○○、
    乙○○，固坦承為警在船上查獲已封箱完妥之魚獲等情事，
    惟矢口否認有私運管制物品進口之犯行，先後辯稱：「金漁
    春168 號」漁船報關出海後，於大陸平潭外海接載20名大陸
    漁工，再駛至北緯26度30分、東經123 度附近，由大陸漁工
    負責下網捕魚、蝦，並將捕得之魚分類、裝箱及冷凍，蝦則
    製成蝦仁及蝦米，出海期間（扣除來回2天）共作業9天，每
    天白天共下網捕魚，晚上捕蝦，查獲的魚貨都是自己所捕獲
    ，並沒有向大陸地區漁船買魚，且魚獲量並非如海巡隊移送
    書上所載等語。惟查：
(一)被告甲○○係「金漁春168 號」漁船船長，與被告丁○○、
    丙○○、乙○○、印尼籍船員SARODJI、SUTARNO，於95年11
    月30日16時許，自臺北縣萬里鄉萬里安檢站報關出港後，96
    年12月11日14時30分許返抵萬里漁港等情，為被告等所不爭
    執，且與證人即印尼籍船員SARODJI、SUTARNO於偵查中證述
    情節相符，並有卷附機漁船（含船員）進出港檢查表（5672
    號偵查卷53頁）可證，是此次出海、返抵萬里等情事，均堪
    認定。又本件查獲魚獲計有雞魚20公斤、赤宗共99447 公斤
    、白鯧共42340公斤、馬頭魚14421 公斤、石斑34362公斤、
    蝦仁34公斤、蝦米28530公斤、2030公斤，其中，赤宗99429
    公斤、白鯧42320公斤及馬頭魚14421 公斤、石斑34362公斤
    ，由船長自行冰存（已拍賣）等情，業據證人即行政院海岸
    巡防署海洋巡防總隊第一（基隆）海巡隊查獲人員陳品豐、
    己○○於原審時證述明確（原審97年4 月16日審判筆錄），
    並有船長自行冰存漁貨清單、行政院海岸巡防署海洋巡防總
    隊第一海巡隊查獲「金漁春168 號」漁船嫌疑貨品扣押單、
    出車單影本張、拍賣計價單三張附卷可稽。再者，上開查獲
    魚獲之完稅價格（未含船長自行冰存），雞魚為TWD 1000，
    赤宗為TWD900，蝦仁為TWD2380，白鯧為TWD1400，乾蝦米合
    計為TWD0000000 元，總計為297萬4278元等情，有財政部關
    稅總局98年2月19日、財政部基隆關稅局3月19日函文可憑（
    本院更審卷80頁、107 頁）。雖被告甲○○提出台北漁產運
    銷股份有限公司拍賣計價單三張，證明查獲魚獲量非如移送
    書所載數量之龐大，惟依被告所提出計價單三張所載內容，
    僅能證明被查獲部分魚獲，及其他魚獲有被拍賣事實，無法
    證明所拍賣者即為查獲魚獲之全部，被告此部分所辯，自難
    輕信。
(二)「金漁春168 號」號漁船於案發後，經海巡隊隊員上船採證
    結果，發現揚網機有部分繡蝕至崩落的狀態，船上備用網具
    之沈子綱嚴重繡蝕，二件拖網的網具損耗程度嚴重乙節，有
    緝獲漁船走私漁產品判定諮詢電話傳真、採證照片在卷可參
    （同上卷133 頁）。又船上打包機有二台，一台放在機艙裡
    面，一台放在甲板，放機艙的打包機未使用，放甲板的打包
    機則故障。切割機一台，因刀片斷裂打到馬達上齒輪，不能
    正常使用，拖網原有四件，一件不堪使用棄至海中，一件鋼
    索斷裂掉落海中不見，其餘二件未使用，乾燥機佈滿灰塵，
    開啟之門因繡蝕嚴重難以開啟，真空包裝機一台未使用等情
    ，已據被告甲○○於警詢時供陳在卷（同上卷21至24頁）。
    再參查獲魚獲幾近20噸，均分類完畢，並於紙箱內排列整齊
    ，蝦米共30560 公斤，亦已烘烤完成，蝦仁已去殼包裝完成
    ，依前述船上漁撈設備嚴重繡蝕耗損，加工設備又故障不能
    正常操作的情形下，被告等人竟於短短時間內捕獲高達20噸
    魚獲，甚且將之分類、包裝、烘乾，顯與常理有悖。且捕獲
    赤宗、石斑一般為釣具或籠具之漁獲物，拖網船雖可能會漁
    獲這些種類，但捕獲量一般而言只是少量，而該船出海9 天
    ，扣除往返2 天，剩餘7天作業時間，捕獲赤宗99429公斤、
    石斑34362 公斤，超出拖網漁船可捕獲該二種正常作業漁獲
    量，而乾蝦米需經曝曬、烘乾加工完成再脫殼，冷凍蝦仁需
    急速冷凍加工，船上無此類設備條件等情，業據證人戊○○
    於原審證述屬實（原審96年10月4 日審判筆錄），並有緝獲
    漁船走私漁產品判定諮詢電話傳真、行政院海岸巡防署海洋
    巡防總隊第一海巡隊96年3 月16日洋局一偵字第0960010649
    號函及所附財政部關稅總局函文可稽（同上卷132至134頁、
    162至166頁），是被告等人上揭所辯係自行捕獲云云，難以
    採信。
(三)被告等人於本院前審，請求函詢臺北縣萬里漁會，查明依一
    般漁船作業之煮、烘及魚具設備，並有船員漁工20人在船上
    輪班作業，前後九天，可否捕獲及製造完成20噸蝦米、蝦仁
    ，經本院函查臺北縣萬里漁會，該漁會函覆內容為：經本會
    訪查得知漁船（100 噸級以上），在船上有大型煮、烘及魚
    具設備，並在正常作業及有漁區海域當可捕獲及製造完成20
    噸蝦米、蝦仁等漁類，甚至於還有超過現象，有該漁會97年
    7 月31日北里漁會字第0970003550號函文可稽（本院前審卷
    117 頁）。是以，當船上有大型煮、烘及魚具設備，並在正
    常作業及有漁區海域前提下，雖可捕獲及製造完成20噸蝦米
    、蝦仁等漁類，然本件「金漁春168 號」號漁船之拖網設備
    ，一件不堪使用棄至海中，一件鋼索斷裂掉落海中不見，其
    餘二件未使用，乾燥機佈滿灰塵，開啟之門因繡蝕嚴重難以
    開啟，真空包裝機一台未使用等情，已據被告甲○○於警詢
    時供供陳在卷，業如前述，就上開漁撈加工設備狀況觀之，
    或已耗損或並未使用，尚難相信被告等能於短時間內使用該
    等漁撈加工設備捕獲並製造完成高達20噸魚獲，況本案至今
    ，並無確有二十名大陸魚工在船上工作之證據可憑，則臺北
    縣萬里漁會上開函覆內容，自不足為有利於被告之認定。
(四)二名印尼籍船員SARODJI、SUTARNO，於偵查中雖一致供稱：
    扣案魚獲是渠等自己捕獲的云云（警詢供述，無證據能力）
    。惟渠二人所供述，尚非具體，依船員SARODJI 偵查中供稱
    ：其擔任廚房煮菜，還有將魚分類工作，大陸人負責烘乾，
    快到港時船長打電話，另一艘船將大陸人接走，沒有經手烘
    乾，不知要多久云云，SUTARNO 偵查中供稱：伊在第二機房
    做雜工，大陸人負責烘乾，大陸人在捕魚並烘乾云云，對照
    被告四人所供情節，本件如確係渠等共同出海捕獲，何以就
    作業海域一無所知，且就在船上裝填漁獲包裝、乾燥設備使
    用，應係其等共同經驗之事實，為何供述卻如此簡陋？無法
    使人信服其等供述出海捕魚係屬真實，其等供述充其量僅足
    證明該船舶上有該等漁獲，難以推論係自行捕獲，是該二人
    上開自行捕獲云云，顯有瑕疵，而不可採。被告等另辯稱：
    本案並無任何證據證明，查獲魚獲係向大陸漁船所購買乙節
    。惟查獲之魚獲，依上開傳真初步認定，既非被告等人所自
    行捕獲，依上所述，目前查獲單位，均係送請行政院農業委
    員會先行判定後，再送請財政部關稅總局為產地之鑑定，財
    政部關稅總局就查獲漁獲產地，經函詢專家意見後認「乾蝦
    米及冷凍蝦仁加工粗劣，與大陸福建產生加工類似」、「赤
    宗、白鯧魚漁獲之漁具、漁法及漁場不同，難為自行捕獲」
    （5672號卷162至164頁），再依偵查卷附被告等人作業地點
    位置圖、難認有中國大陸、台灣地區以外漁船在該海域捕撈
    該魚獲，被告等人警詢供稱有接駁大陸漁工上船工作、印尼
    籍勞工非專業人士等情，堪認被告等人應係向大陸不詳船舶
    所購買無訛，其等空口所辯，難以採信。況被告自公海私運
    管制進口物品入境，已與懲治走私條例第2條第1項之私運管
    制物品進口逾公告數額之要件相當，至扣案魚獲係向大陸那
    艘漁船所購或「金漁春168 號」漁船是否進入大陸地區，則
    均無礙被告罪責之成立。綜上所述，被告等人上開所辯，均
    不足取，從而，本案事證已明確，自應依法論科。
二、按，私運管制物品進口、出口逾公告數額者，處七年以下有
    期徒刑，得併科新臺幣3 百萬元以下罰金。自大陸地區私運
    物品進入臺灣地區，或自臺灣地區私運物品前往大陸地區，
    以私運物品進品、出口論，適用本條例規定處斷，懲治走私
    條例第12條、第2條第1項，定有明文。行政院依懲治走私條
    例第2條第3項規定於90年11月29日以行政院（90）臺財字第
    066589號、90年12月27日以行政院（90）臺財字第075083號
    公告修正之管制物品項目及其數額丙項管制進口物品規定（
    丁項刪除）：一次私運下列物品之一或數項，其總額由海關
    照緝獲時之完稅價格計算，超過10萬元（外幣按當時辦理外
    匯銀行買進價格折算）或重量達1 千公斤者：(一)、（刪除）
    (二)、（刪除）(三)、獎券、彩券或彩票(四)、（刪除）、(五)、海
    關進口稅則第一章至第八章所列之物品及稻米、稻米粉、花
    生、茶葉、種子（球）。依海關進口稅則第一章至第八章所
    列之物品包括第一章活動物、第二章肉及食用雜碎、第三章
    魚類、甲殼類、軟體類其他水產無脊椎動物、第四章乳製品
    ；禽蛋；天然蜜；未列名食用動物製品、第五章未列名動物
    產品、第六章活樹及其他植物；球莖、根及類似品；切花及
    裝飾用葉、第七章食用蔬菜及部分根菜與塊莖菜類、第八章
    食用果實及堅果；柑橘屬果實或甜瓜之外皮，有97年1 月30
    日修正海關進口稅則章節目錄可稽。由上述規定觀之，如私
    運管制物品即魚類、甲殼類、軟體類其他水產無脊椎動物進
    、出口，重量達1 千公斤，或經海關照緝獲時完稅價格計算
    ，超過10萬元者，即屬違法。依上開函查結果，本件魚獲已
    逾上開規定，自該當該規定之要件。
三、核被告甲○○、丁○○、丙○○、乙○○所為，均係犯懲治
    走私條例第2條第1項私運管制物品進口逾公告數額罪。被告
    等人利用未有違法性認識之印尼籍船員SARODJI、SUTARNO所
    為前開犯行（按印尼籍船員SARODJI、SUTARNO因欠缺違法性
    認識，經檢察官不起訴處分在案），為間接正犯。被告四人
    就本件犯行，有犯意聯絡及行為分擔，為共同正犯。原審經
    審理結果，為被告等人罪證明確，予以論科，固非無見。但
    查，原審就魚獲完稅價格未查明，即逕行認定有上開違法，
    顯有違誤。原審就魚獲究係被告私運進口或運送，並未詳細
    認定，亦有未合。被告四人提起上訴，否認該犯行，核非可
    取，但原判決既有上開可議，即屬無可維持，應由本院撤銷
    改判。爰審酌被告四人私運管制物品進口，逃避關稅管制，
    且對於國家關稅貿易利益及國民健康均有危害，進口漁產品
    數量非微，所為非屬可取，因被告甲○○擔任船長，就本件
    犯行居於指揮地位，而被告丁○○、丙○○、乙○○僅為受
    指揮之輪機長、船員等一切情狀，分別量處甲○○、丁○○
    、丙○○、乙○○各有期徒刑一年四月、一年、一年、一年
    ，以示懲儆。被告等人係於96年4 月24日以前犯本罪，符合
    中華民國九十六年罪犯刑條例規定，應依中華民國96年罪犯
    減刑條例第2條第1項第3 款之規定減其宣告刑2分之1為有期
    徒刑八月、六月、六月、六月。又被告丁○○、丙○○並無
    前科，有本院被告前案紀錄表可參，經此教訓，應知警惕，
    所宣告之刑，本院認以暫不執行為適當，爰各宣告緩刑三年
    ，以啟自新。被告甲○○前有同類前科，被告乙○○於本案
    後，另受其他罪名有期徒刑之宣告並執行，本院認無從宣告
    緩刑，附此敘明。扣案雞魚20公斤、赤宗18公斤、蝦仁34公
    斤、白鯧20公斤、蝦米30560 公斤，為被告等所有犯罪所得
    之物，雖已依行政程序銷燬，但仍應依刑法第38條第1項第3
    款宣告沒收；赤宗99429公斤、石斑34362 公斤、白鯧42320
    公斤、馬頭14421 公斤，業經被告甲○○拍賣，自無從宣告
    沒收。
據上論斷，應依刑事訴訟法第369條第1項前段、第364條、第299
條第1項前段，懲治走私條例第2條第1 項、第12條，刑法第28條
、第11條前段、第38條第1項第3款、第74條第1項第1款，中華民
國九十六年罪犯減刑條例第2條第1項第3款、第7條，判決如主文
。
本案經檢察官周誠南到庭執行職務。
中    華    民    國    98    年    6     月    30    日
                  刑事第三庭審判長法  官  陳博志
                                  法  官  許文章
                                  法  官  蔡聰明
以上正本證明與原本無異。
如不服本判決，應於收受送達後十日內向本院提出上訴書狀，其
未敘述上訴之理由者並得於提起上訴後十日內向本院補提理由書
（均須按他造當事人之人數附繕本）。
                                  書記官  陳建邦
中    華    民    國    98    年    6     月    30    日
懲治走私條例第2條：
私運管制物品進口、出口逾公告數額者，處7 年以下有期徒刑，
得併科新臺幣3百萬元以下罰金。
前項之未遂犯罰之。
第1項所稱管制物品及其數額，由行政院公告之。


司法院資訊處製作；財團法人民間司法改革基金會備份。
